ACORDAO-COMPLETO-2491657

ACÓRDÃO 17162/2021 ATA 35/2021 - SEGUNDA CÂMARA

VISTOS, relatados e discutidos estes autos de tomada de contas especial instaurada pela Secretaria Especial de Cultura do Ministério do Turismo, em desfavor da Sra. Françoise Marie Rocha Fillon, em virtude da não comprovação da regular aplicação dos recursos captados por intermédio da Lei 8.313/1991 (Lei Rouanet) em razão da omissão no dever de prestar contas desses valores destinados ao projeto Pronac 06-6668 - "A gente se ama" que visava à montagem e produção de um espetáculo teatral;
ACORDAM os Ministros do Tribunal de Contas da União, reunidos em Sessão da Segunda Câmara, ante as razões expostas pelo Relator, em:
9.1. considerar revel, para todos os efeitos, Françoise Marie Rocha Fillon, dando-se prosseguimento ao processo, com fulcro no art. 12, § 3º, da Lei 8.443/1992;
9.2. julgar irregulares, nos termos dos arts. 1º, inciso I, 16, inciso III, alíneas "a" e "c", da Lei 8.443/1992, c/c os arts. 19 e 23, inciso III, da mesma Lei, e com os arts. 1º, inciso I, 209, inciso III, 210 e 214, inciso III, do Regimento Interno/TCU as contas de Françoise Marie Rocha Fillon,  condenando-a ao pagamento da importância a seguir especificada, atualizada monetariamente e acrescida dos juros de mora, calculada a partir da data discriminada até a data da efetiva quitação do débito, fixando-lhe o prazo de quinze dias, para que comprove, perante o Tribunal, o recolhimento das referidas quantias aos cofres do Fundo Nacional da Cultura, nos termos do art. 23, inciso III, alínea "a", da citada lei, c/c o art. 214, inciso III, alínea 'a', do Regimento Interno:
	Data da captação
	Valor (R$) 

	16/11/2006
	40.000,00

	18/12/2006
	20.000,00

	15/6/2007
	90.000,00

9.3. autorizar, desde logo, a cobrança judicial da dívida, caso não atendida a notificação, na forma do disposto no art. 28, inciso II, da Lei 8.443/1992;
9.4.  autorizar, desde logo, se requerido, com fundamento no art. 26 da Lei 8.443/1992, c/c o art. 217, §§ 1º e 2º, do Regimento Interno, o parcelamento da dívida em até 36 parcelas, incidindo, sobre cada parcela, corrigida monetariamente, os correspondentes acréscimos legais, fixando-lhe o prazo de quinze dias, a contar do recebimento da notificação, para comprovar, perante o Tribunal, o recolhimento da primeira parcela, e de trinta dias, a contar da parcela anterior, para comprovar o recolhimento das demais parcelas, devendo incidir, sobre cada valor mensal, atualizado monetariamente, os juros de mora devidos, no caso do débito, na forma prevista na legislação em vigor, alertando o responsável de que a falta de comprovação do recolhimento de qualquer parcela importará o vencimento antecipado do saldo devedor, nos termos do § 2º do art. 217 do Regimento Interno deste Tribunal;
9.5. esclarecer à responsável Françoise Marie Rocha Fillon que, caso se demonstre, por via recursal, a correta aplicação dos recursos, mas não se justifique a omissão da prestação de contas, o débito poderá ser afastado, mas permanecerá a irregularidade das contas, dando-se ensejo à aplicação da multa prevista no art. 58, inciso I, da Lei 8.443/1992
9.6. alertar a responsável de que a falta de comprovação do recolhimento de qualquer parcela importará o vencimento antecipado do saldo devedor, nos termos do § 2º do art. 217 do Regimento Interno deste Tribunal; 
9.7. enviar cópia deste Acórdão, bem como do relatório e do voto que o fundamentam, à Procuradoria da República no Estado de São Paulo, nos termos do § 3º do art. 16 da Lei 8.443/1992 c/c o § 7º do art. 209 do Regimento Interno do TCU, para adoção das medidas cabíveis;
9.8. enviar cópia deste Acórdão à Secretaria Especial de Cultura do Ministério do Turismo para ciência;
9.9. informar à Procuradoria da República no Estado de São Paulo, à Secretaria Especial de Cultura do Ministério do Turismo e à responsável que a presente deliberação, acompanhada do Relatório e do Voto que a fundamentam, está disponível para consulta no endereço www.tcu.gov.br/acordaos, além de esclarecer que, caso requerido, o TCU poderá fornecer sem custos as correspondentes cópias, de forma impressa;
9.10. informar à Procuradoria da República no Estado de São Paulo que, nos termos do parágrafo único do art. 62 da Resolução TCU nº 259/2014, os procuradores e membros do Ministério Público credenciados nesta Corte podem acessar os presentes autos de forma eletrônica e automática, ressalvados apenas os casos de eventuais peças classificadas como sigilosas, as quais requerem solicitação formal.

Tomada de contas especial instaurada pelo Ministério da Cultura (MinC - atualmente Secretaria Especial de Cultura), em desfavor da Senhora Françoise Marie Rocha Fillon em virtude da não comprovação da boa e regular gestão dos recursos captados mediante incentivo fiscal da Lei Rouanet, em face da omissão no dever de prestar contas dos recursos destinados ao Pronac 06-6668  A gente se ama que visava à montagem e produção de um espetáculo teatral.

Segunda Câmara

Secretaria Especial de Cultura, vinculada ao Ministério do Turismo.

3. Interessado/Responsável:
3.1. Interessado: Secretaria Especial de Cultura, vinculada ao Ministério do Turismo.
3.2. Responsável: Françoise Marie Rocha Fillon (CPF XXX.721.156-XX).

13.1. Ministros presentes: Bruno Dantas (Presidente), Augusto Nardes (Relator), Aroldo Cedraz e Raimundo Carreiro.
13.2. Ministros-Substitutos presentes: Marcos Bemquerer Costa e André Luís de Carvalho.

AUGUSTO NARDES

Transcrevo a seguir a instrução de mérito elaborada no âmbito da Secretaria de Controle Externo de Tomada de Contas Especial - SecexTCE (peça 38) , acolhida pelo corpo dirigente da unidade técnica (peças 39 e 40) :
"INTRODUÇÃO
Cuidam os autos de tomada de contas especial instaurada pelo Ministério da Cultura - MinC (atualmente Secretaria Especial de Cultura) , em desfavor de Françoise Marie Rocha Fillon (CPF XXX.721.156-XX) em virtude da não comprovação da boa e regular gestão dos recursos captados mediante incentivo fiscal da "Lei Rouanet", em face da omissão no dever de prestar contas dos recursos destinados ao Pronac 06-6668 - "A gente se ama" que visava à montagem e produção de um espetáculo teatral de autoria de Pierre Palmada e Muriel Robin, em temporadas de 3 meses cada nas cidades do Rio de Janeiro-RJ, São Paulo-SP e no interior do estado de São Paulo, conforme descrição constante da peça 11, p. 2.
HISTÓRICO
A Portaria MinC 78/2006 autorizou a captação do valor de apoio, totalizando R$ 297.640,00 no período de 26/9/2006 a 31/12/2006 (peça 11, p. 21) , posteriormente prorrogada para até 31/12/2008 (peça 11, p. 28 e 34) , recaindo o prazo para prestação de contas em 30/1/2009, conforme art. 75, §§ 1º e 2 da Instrução Normativa nº 1/2013 do MinC, a qual prevê o prazo máximo de trinta dias após o término do prazo de execução de um projeto para serem prestadas as contas.
Do total autorizado, foi captado pelo proponente R$ 150.000,00, conforme recibos de captação, de acordo com as seguintes informações:
	Data da captação
	Valor (R$) 
	Recibo mecenato

	16/11/2006
	40.000,00
	Peça 11, p. 25

	18/12/2006
	20.000,00
	Peça 11, p. 29

	15/6/2007
	90.000,00
	Peça 11, p. 30

	Total
	150.000,00
	-

Vencido o prazo para apresentar a prestação de contas, a proponente não trouxe documentos que evidenciassem a execução do projeto, sendo diligenciada pelo MinC para trazer a documentação (peça 11, p. 44-47) .
Em face da omissão da proponente, a gestão empreendida no projeto foi quali¿cada como irregular, conforme o Laudo de Reprovação sobre a Prestação de Contas, datado de 29/9/2017, que determinou sua reprovação e deferiu a inabilitação da proponente (peça 11, p. 50) .
Diante da não apresentação dos documentos e da consequente não demonstração da boa e regular gestão dos recursos repassados, assim como a não devolução dos recursos, instaurou-se o presente processo. Nesse sentido, no Relatório de TCE 14/2018 (peça 19) , concluiu-se que o prejuízo importava no valor histórico de R$ 150.000,00, imputando-se a responsabilidade à proponente, Sra. Françoise Marie Rocha Fillon (CPF XXX.721.156-XX) .
O Relatório de Auditoria 728/2019, da Controladoria-Geral da União (CGU) , ratificou o posicionamento do Tomador de Contas (peça 14, p. 1-3) . Após serem emitidos o Certificado de Auditoria, o Parecer do Dirigente e o Pronunciamento Ministerial (peças 14, p. 4-7 e peça 18) , o processo foi remetido a esse Tribunal.
No âmbito deste Tribunal, foi lavrada a instrução inicial à peça 23, na qual se propôs a realização de citação de Françoise Marie Rocha Fillon (CPF XXX.830.069-XX) em decorrência da irregularidade descrita abaixo:
	a) Irregularidade: não comprovação da boa e regular gestão dos recursos captados com amparo no Pronac 06-6668, decorrente da omissão no dever de prestar contas dos valores transferidos;
	b) Dispositivos violados: arts. 37, caput, e 70, parágrafo único, da Constituição Federal; art. 93 do Decreto-Lei 200/67; IN-MinC 1/2012, art. 71, §§ 1ºe 2º; e IN-MinC 1/2013, arts. 75, 78 e 90, parágrafo único;
	c) Conduta: omitir-se no dever de prestar contas dos recursos captados com amparo no Pronac 06-6668, quando deveria tê-lo feito até 30/1/2009;
	d) Nexo de causalidade: a conduta descrita impediu o estabelecimento do nexo causal entre as possíveis despesas efetuadas com os recursos recebidos no âmbito do projeto Pronac 06-6668, gerando uma presunção de dano ao erário;
	e) Culpabilidade: não há excludentes de ilicitude, de culpabilidade e de punibilidade; é razoável supor que o responsável tinha consciência da ilicitude de sua conduta; era exigível conduta diversa da praticada, qual seja, desincumbir-se do seu dever por meio da apresentação da prestação de contas no prazo e forma devidos;
	f) Valor original do débito e data:
	DATA
	Valor (R$) 

	16/11/2006
	40.000,00

	18/12/2006
	20.000,00

	15/6/2007
	90.000,00

Valor atualizado até 23/5/2020: R$ 303.501,63
Em cumprimento ao pronunciamento do titular da unidade técnica (peça 25) , foi promovida a citação da responsável nos moldes adiante:
	Comunicação: Ofício 60546/2020 - Secomp-4 (peça 27) 
Data da Expedição: 4/11/2020
Data da Ciência: não houve (Outros, Desconhecido) (peça 28) 
Observação: Ofício enviado para o endereço do responsável, conforme pesquisa de endereço no sistema da Receita Federal (peça 26) 
	
	Comunicação: Ofício 67012/2020 - Seproc (peça 31) 
Data da Expedição: 2/12/2020
Data da Ciência: não houve (Outros, Desconhecido) (peça 36) 
Observação: Ofício enviado para o endereço do responsável, conforme pesquisa de endereço em outros processos do TCU (peça 29) 
	
	Comunicação: Ofício 67013/2020 - Seproc (peça 32) 
Data da Expedição: 2/12/2020
Data da Ciência: 14/1/2021 (peça 35) 
Fim do prazo para a defesa: 29/1/2021
Observação: Ofício enviado para o endereço do responsável, conforme pesquisa de endereço no sistema do Tribunal Superior Eleitoral - TSE (peça 29) .
	
	Comunicação: Ofício 67014/2020 - Seproc (peça 33) 
Data da Expedição: 2/12/2020
Data da Ciência: 14/1/2021 (peça 34) 
Fim do prazo para a defesa: 29/1/2021
Observação: Ofício enviado para o endereço do responsável, conforme pesquisa de endereço no sistema da Receita Federal (peça 29) 
	
Conforme Despacho de Conclusão das Comunicações Processuais (peça 37) , as providências inerentes às comunicações processuais foram concluídas. 
Transcorrido o prazo regimental, a responsável permaneceu silente, devendo ser considerada revel, nos termos do art. 12, §3º, da Lei 8.443/1992.
ANÁLISE DOS PRESSUPOSTOS DE PROCEDIBILIDADE DA IN/TCU 71/2012 E CUMPRIMENTO DO Acórdão 1772/2017-TCU-Plenário
Verifica-se que não transcorreram mais de dez anos desde o fato gerador sem que tenha havido a notificação dos responsáveis pela autoridade administrativa federal competente (art. 6º, inciso II, c/c art. 19 da IN-TCU 71/2012, modificada pela IN-TCU 76/2016) , uma vez que o prazo para apresentar as contas venceu em 30/1/2009 e os responsáveis foram tempestivamente notificados ainda no ano de 2017 (peça 11, p. 44-47) .
Verifica-se que o valor atualizado do débito apurado, sem juros, em 1/1/2017, é superior a R$ 100.000,00, na forma estabelecida nos arts. 6º, inciso I, e 19, da IN-TCU 71/2012, modificada pela IN-TCU 76/2016.
A presente TCE está, assim, devidamente constituída e em condições de ser instruída.
Em atendimento ao item 9.4 do Acórdão 1772/2017-TCU-Plenário (Relator Ministro-Substituto Augusto Sherman Cavalcanti) , foi efetuada pesquisa no sistema processual do TCU, e não foi encontrada mais TCE em tramitação com débitos imputáveis à responsável.
EXAME TÉCNICO
Da validade das notificações:
Preliminarmente, cumpre tecer breves considerações sobre a forma como são realizadas as comunicações processuais no TCU. A esse respeito, destacam-se o art. 179, do Regimento Interno do TCU (Resolução 155, de 4/12/2002) e o art. 4º, inciso III, § 1º, da Resolução TCU 170, de 30 de junho de 2004, in verbis:
Art. 179. A citação, a audiência ou a notificação, bem como a comunicação de diligência, farse-ão:
I - mediante ciência da parte, efetivada por servidor designado, por meio eletrônico, fac-símile, telegrama ou qualquer outra forma, desde que fique confirmada inequivocamente a entrega da comunicação ao destinatário;
II - mediante carta registrada, com aviso de recebimento que comprove a entrega no endereço do destinatário;
III - por edital publicado no Diário Oficial da União, quando o seu destinatário não for localizado
 (...) 
Art. 3º As comunicações serão dirigidas ao responsável, ou ao interessado, ou ao dirigente de órgão ou entidade, ou ao representante legal ou ao procurador constituído nos autos, com poderes expressos no mandato para esse fim, por meio de:
I - correio eletrônico, fac-símile ou telegrama;
II - servidor designado;
III - carta registrada, com aviso de recebimento;
IV - edital publicado no Diário Oficial da União, quando o seu destinatário não for localizado, nas hipóteses em que seja necessário o exercício de defesa.
Art. 4º. Consideram-se entregues as comunicações:
I - efetivadas conforme disposto nos incisos I e II do artigo anterior, mediante confirmação da ciência do destinatário;
II - realizadas na forma prevista no inciso III do artigo anterior, com o retorno do aviso de recebimento, entregue comprovadamente no endereço do destinatário;
III - na data de publicação do edital no Diário Oficial da União, quando realizadas na forma prevista no inciso IV do artigo anterior.
§ 1º O endereço do destinatário deverá ser previamente confirmado mediante consulta aos sistemas disponíveis ao Tribunal ou a outros meios de informação, a qual deverá ser juntada ao respectivo processo.
 (...) 
Bem se vê, portanto, que a validade da citação via postal não depende de que o aviso de recebimento seja assinado pelo próprio destinatário da comunicação, o que dispensa, no caso em tela, a entrega do AR em "mãos próprias". A exigência da norma é no sentido de o Tribunal verificar se a correspondência foi entregue no endereço correto, residindo aqui a necessidade de certeza inequívoca. 
Não é outra a orientação da jurisprudência do TCU, conforme se verifica dos julgados a seguir transcritos:
São válidas as comunicações processuais entregues, mediante carta registrada, no endereço correto do responsável, não havendo necessidade de que o recebimento seja feito por ele próprio (Acórdão 3648/2013-TCU-Segunda Câmara, Relator Ministro JOSÉ JORGE) ;
É prescindível a entrega pessoal das comunicações pelo TCU, razão pela qual não há necessidade de que o aviso de recebimento seja assinado pelo próprio destinatário. Entregandose a correspondência no endereço correto do destinatário, presume-se o recebimento da citação. (Acórdão 1019/2008-TCU-Plenário, Relator Ministro BENJAMIN ZYMLER) ;
As comunicações do TCU, inclusive as citações, deverão ser realizadas mediante Aviso de Recebimento - AR, via Empresa Brasileira de Correios e Telégrafos, bastando para sua validade que se demonstre que a correspondência foi entregue no endereço correto. (Acórdão 1526/2007-TCU-Plenário, Relator Ministro AROLDO CEDRAZ) .
A validade do critério de comunicação processual do TCU foi referendada pelo Supremo Tribunal Federal, nos termos do julgamento do MS-AgR 25.816/DF, por meio do qual se afirmou a desnecessidade da ciência pessoal do interessado, entendendo-se suficiente a comprovação da entrega do "AR" no endereço do destinatário:
Ementa: agravo regimental. Mandado de segurança. Desnecessidade de intimação pessoal das decisões do tribunal de contas da união. art. 179 do regimento interno do TCU. Intimação do ato impugnado por carta registrada, iniciado o prazo do art. 18 da lei nº 1.533/51 da data constante do aviso de recebimento. Decadência reconhecida. Agravo improvido.
O envio de carta registrada com aviso de recebimento está expressamente enumerado entre os meios de comunicação de que dispõe o Tribunal de Contas da União para proceder às suas intimações.
O inciso II do art. 179 do Regimento Interno do TCU é claro ao exigir apenas a comprovação da entrega no endereço do destinatário, bastando o aviso de recebimento simples.
Da revelia de Françoise Marie Rocha Fillon
No caso vertente, a citação de Françoise Marie Rocha Fillonse se deu de forma bastante zelosa, visto que houve a confirmação da entrega de ofícios citatórios nos endereços da responsável constantes das bases de dados da Receita Federal do Brasil (peças 29, 33 e 35) e do Tribunal Superior Eleitoral (peças 29, 32 e 34) .
Nos processos do TCU, a revelia não leva à presunção de que seriam verdadeiras todas as imputações levantadas contra os responsáveis, diferentemente do que ocorre no processo civil, em que a revelia do réu opera a presunção da verdade dos fatos narrados pelo autor (Acórdão 1009/2018-TCU-Plenário, Relator: BRUNO DANTAS; 2369/2013 - TCU - Plenário, Relator: BENJAMIN ZYMLER e 2449/2013 - TCU - Plenário, Relator: BENJAMIN ZYMLER) . Dessa forma, a avaliação da responsabilidade do agente não pode prescindir da prova existente no processo ou para ele carreada. 
Ao não apresentar sua defesa, a responsável deixou de produzir prova da regular aplicação dos recursos sob sua responsabilidade, em afronta às normas que impõem aos gestores públicos a obrigação legal de, sempre que demandados pelos órgãos de controle, apresentar os documentos que demonstrem a correta utilização das verbas públicas, a exemplo do contido no art. 93 do Decreto-Lei 200/1967: "Quem quer que utilize dinheiros públicos terá de justificar seu bom e regular emprego na conformidade das leis, regulamentos e normas emanadas das autoridades administrativas competentes." 
Mesmo as alegações de defesa não sendo apresentadas, considerando o princípio da verdade real que rege esta Corte, procurou-se buscar, em manifestações da responsável na fase interna desta Tomada de Contas Especial, se havia algum argumento que pudesse ser aproveitado a seu favor. 
Todavia, não houve manifestação da responsável na fase interna, não havendo argumentos que possam ser aproveitados em seu favor.
Em se tratando de processo em que a parte interessada não se manifestou acerca das irregularidades imputadas, não há elementos para que se possa efetivamente aferir e reconhecer a ocorrência de boa-fé na conduta do responsável, podendo este Tribunal, desde logo, proferir o julgamento de mérito pela irregularidade das contas, conforme os termos dos §§ 2º e 6º do art. 202 do Regimento Interno do TCU. (Acórdão 2064/2011-TCU-Primeira Câmara (relator: Ubiratan Aguiar) , 6.182/2011-TCU-1ª Câmara (relator: Weber de Oliveira) , 4.072/2010-TCU-1ª Câmara (Relator: Valmir Campelo) , 1.189/2009-TCU-1ª Câmara (Relator: Marcos Bemquerer) , 731/2008-TCU-Plenário (Relator: Aroldo Cedraz) .
Dessa forma, Françoise Marie Rocha Fillon deve ser considerados revel, nos termos do art. 12, §3º, da Lei 8.443/1992, devendo as contas serem julgadas irregulares, condenando-a ao débito apurado.
Prescrição da Pretensão Punitiva
	Vale ressaltar que a pretensão punitiva do TCU, conforme Acórdão 1441/2016-TCU-Plenário, Relator Min. Benjamin Zymler, que uniformizou a jurisprudência acerca dessa questão, subordina-se ao prazo geral de prescrição indicado no art. 205 do Código Civil, que é de dez anos, contado da data de ocorrência da irregularidade sancionada, nos termos do art. 189 do Código Civil, sendo este prazo interrompido pelo ato que ordenar a citação, a audiência ou a oitiva do responsável.
No caso em exame, ocorreu a prescrição, uma vez que a irregularidade sancionada ocorreu em 31/1/2009 e o ato de ordenação da citação foi lavrado em 26/6/2020.
CONCLUSÃO
	Em face da análise promovida na seção "Exame Técnico", verifica-se que a responsável Françoise Marie Rocha Fillon não logrou êxito em comprovar a boa e regular aplicação dos recursos, e, instada a se manifestar, optou pelo silêncio, configurando a revelia, nos termos do §3º, do art. 12, da Lei 8.443/1992. Ademais, inexistem nos autos elementos que demonstrem a boa-fé dos responsáveis ou a ocorrência de outras excludentes de culpabilidade.
Vale ressaltar que a jurisprudência pacífica nesta Corte é no sentido da imprescritibilidade das ações de ressarcimento ao erário (Súmula TCU 282) . Dessa forma, identificado dano ao erário, devese instaurar e julgar o processo de tomada de contas especial para responsabilizar seus agentes causadores, respeitando o direito ao contraditório e à ampla defesa, independentemente de quando ocorreram os atos impugnados.
Verifica-se também que houve a prescrição da pretensão punitiva, conforme análise já realizada.
Tendo em vista que não constam dos autos elementos que permitam reconhecer a boa-fé do responsável, sugere-se que as suas contas sejam julgadas irregulares, nos termos do art. 202, § 6º, do Regimento Interno do TCU, com a imputação do débito atualizado monetariamente e acrescido de juros de mora, nos termos do art. 202, §1º do Regimento Interno do TCU, descontado o valor eventualmente recolhido.
Por fim, como não houve elementos que pudessem modificar o entendimento acerca das irregularidades em apuração, mantém-se a matriz de responsabilização presente na instrução anterior.
PROPOSTA DE ENCAMINHAMENTO
Diante do exposto, submetemos os autos à consideração superior, propondo ao Tribunal:
considerar revel a responsável Françoise Marie Rocha Fillon (CPF XXX.721.156-XX) , para todos os efeitos, dando-se prosseguimento ao processo, com fulcro no art. 12, § 3º, da Lei 8.443/1992; 
julgar irregulares, nos termos dos arts. 1º, inciso I, 16, inciso III, alíneas b e c, da Lei 8.443/1992, c/c os arts. 19 e 23, inciso III, da mesma Lei, as contas da responsável Françoise Marie Rocha Fillon (CPF XXX.721.156-XX) , condenando-a ao pagamento das importâncias a seguir especificadas, atualizadas monetariamente e acrescidas dos juros de mora, calculadas a partir das datas discriminadas até a data da efetiva quitação do débito, fixando-lhe o prazo de quinze dias, para que comprove, perante o Tribunal, o recolhimento das referidas quantias aos cofres do Fundo Nacional de Cultura, nos termos do art. 23, inciso III, alínea "a", da citada lei, c/c o art. 214, inciso III, alínea "a", do Regimento Interno do TCU.  
	DATA
	Valor (R$) 

	16/11/2006
	40.000,00

	18/12/2006
	20.000,00

	15/6/2007
	90.000,00

autorizar, desde logo, a cobrança judicial das dívidas, caso não atendidas a notificação, na forma do disposto no art. 28, inciso II, da Lei 8.443/1992;
autorizar também, desde logo, se requerido, com fundamento no art. 26, da Lei 8.443, de 1992, c/c o art. 217, §§ 1º e 2º do Regimento Interno do TCU, o parcelamento da (s) dívida (s) em até 36 parcelas, incidindo, sobre cada parcela, corrigida monetariamente, os correspondentes acréscimos legais, fixando-lhe o prazo de quinze dias, a contar do recebimento da notificação, para comprovar, perante o Tribunal, o recolhimento da primeira parcela, e de trinta dias, a contar da parcela anterior, para comprovar os recolhimentos das demais parcelas, devendo incidir, sobre cada valor mensal, atualizado monetariamente, os juros de mora devidos, no caso do débito, na forma prevista na legislação em vigor, alertando o responsável de que a falta de comprovação do recolhimento de qualquer parcela importará o vencimento antecipado do saldo devedor, nos termos do § 2º do art. 217 do Regimento Interno deste Tribunal; 
enviar cópia do Acórdão a ser prolatado à Procuradoria da República no Estado de SP, nos termos do § 3º do art. 16 da Lei 8.443/1992, c/c o § 7º do art. 209 do Regimento Interno do TCU, para adoção das medidas cabíveis; e
enviar cópia do Acórdão que vier a ser proferido à Secretaria Especial da Cultura  e ao responsável, para ciência;
informar à Procuradoria da República no Estado de SP, à Secretaria Especial da Cultura  e ao responsável que a presente deliberação, acompanhada do Relatório e do Voto que a fundamenta, está disponível para a consulta no endereço www.tcu.gov.br/acordaos, além de esclarecer que, caso requerido, o TCU poderá fornecer sem custos as correspondentes cópias, de forma impressa; e
informar à Procuradoria da República no Estado de SP que, nos termos do parágrafo único do art. 62 da Resolução TCU 259/2014, os procuradores e membros do Ministério Público credenciados nesta Corte podem acessar os presentes autos de forma eletrônica e automática, ressalvados apenas os casos de eventuais peças classificadas como sigilosas, as quais requerem solicitação formal."
2.	A representante do Ministério Público junto ao TCU, Procuradora-Geral Cristina Machado da Costa e Silva, discorda do posicionamento da unidade técnica quanto à prescrição da pretensão punitiva, conforme parecer abaixo transcrito (peça 41) :
	"Cuidam os autos de Tomada de Contas Especial (TCE) instaurada pelo Ministério da Cultura (MinC - atualmente Secretaria Especial de Cultura) , em desfavor da Senhora Françoise Marie Rocha Fillon (CPF XXX.721.156-XX) em virtude da não comprovação da boa e regular gestão dos recursos captados mediante incentivo fiscal da "Lei Rouanet", em face da omissão no dever de prestar contas dos recursos destinados ao Pronac 06-6668 - "A gente se ama" que visava à montagem e produção de um espetáculo teatral de autoria de Pierre Palmada e Muriel Robin, em temporadas de 3 meses cada nas cidades do Rio de Janeiro (RJ) , São Paulo (SP) e no interior do estado de São Paulo, conforme descrição constante da peça 11, p. 2.
2.	A Portaria MinC 78/2006 autorizou a captação do valor de apoio, totalizando R$ 297.640,00, no período de 26/9/2006 a 31/12/2006 (peça 11, p. 21) , posteriormente prorrogada até 31/12/2008 (peça 11, p. 28 e 34) , recaindo o prazo para prestação de contas em 30/1/2009, conforme art. 75, §§ 1.º e 2.º da Instrução Normativa n.º 1/2013 do MinC, a qual prevê o prazo máximo de trinta dias após o término do prazo de execução de um projeto para serem prestadas as contas
3.	Do total autorizado, foram captados R$ 150.000,00, conforme recibos de captação constantes dos autos:
	Data da captação
	Valor (R$) 
	Recibo mecenato

	16/11/2006
	40.000,00
	Peça 11, p. 25

	18/12/2006
	20.000,00
	Peça 11, p. 29

	15/6/2007
	90.000,00
	Peça 11, p. 30

	Total
	150.000,00
	-

4.	Diante da não apresentação dos documentos e da consequente não demonstração da boa e regular gestão dos recursos repassados, assim como da não devolução dos recursos, instaurou-se o presente processo. Nesse sentido, no Relatório da TCE 14/2018 (peça 19) , concluiu-se que o prejuízo importava no valor histórico de R$ 150.000,00, imputando-se a responsabilidade à proponente, Senhora Françoise Marie Rocha Fillon (CPF XXX.721.156-XX) .
5.	Em análise de mérito, com a qual concordamos, a Unidade Técnica concluiu que a responsável Françoise Marie Rocha Fillon não logrou êxito em comprovar a boa e regular aplicação dos recursos, e, instada a se manifestar, optou pelo silêncio, configurando a revelia, nos termos do § 3.º, do art. 12, da Lei n.º 8.443/1992. A unidade pontua, ainda, que inexistem nos autos elementos que demonstrem a boa-fé dos responsáveis ou a ocorrência de outras excludentes de culpabilidade.
6.	Diante das conclusões, a unidade propôs julgar irregulares as contas da responsável, com a consequente condenação para ressarcir o dano ao erário apurado.
7.	Quanto à análise da prescrição da pretensão punitiva, a unidade concluiu ter se operado a prescrição, uma vez que a irregularidade sancionada ocorreu em 31/1/2009 e o ato de ordenação da citação foi lavrado em 26/6/2020.
8.	Por sua vez, em relação à prescrição da pretensão ressarcitória a unidade adotou o entendimento da Súmula TCU 282, a qual estabelece que as ações de ressarcimento ao erário são imprescritíveis.
9.	Sobre este último ponto, convém repisar o entendimento reiterado desta representante do Ministério Público de Contas no sentido de se adotar o regime de prescrição estabelecido pela Lei n.º 9.873/1999, conforme decisão do Supremo Tribunal Federal, no Recurso Extraordinário 636.886 (tema 899) , que enunciou a tese, com repercussão geral, de que "é prescritível a pretensão de ressarcimento ao erário fundada em decisão de Tribunal de Contas".
10.	De acordo com o art. 1.º da Lei n.º 9.873/1999, prescreve em cinco anos a ação punitiva da Administração Pública Federal, direta e indireta, no exercício do poder de polícia, objetivando apurar infração à legislação em vigor, contados da data da prática do ato ou, no caso de infração permanente ou continuada, do dia em que tiver cessado.
11.	Embora a controvérsia dirimida no RE 636.886 tenha sido circunscrita à prescrição ocorrida no curso da execução, quando o dano ao erário já havia sido objeto de acertamento, materializado em acórdão condenatório proferido pelo TCU, é necessário considerar as razões essenciais da decisão, para identificar seus reflexos também no que diz respeito à prescrição reparatória.
12.	Observa-se que, para resolver a lide, o STF concluiu que a ressalva constante da parte final do art. 37, § 5.º, da Constituição Federal ("ressalvadas as respectivas ações de ressarcimento") não criou uma hipótese de imprescritibilidade apta a alcançar as decisões dos Tribunais de Contas. É o que se depreende do seguinte trecho do Voto do Ministro Alexandre de Moraes:
"A ressalva que permaneceu no § 5º do art. 37 da CF (ressalvadas as respectivas ações de ressarcimento) , mesmo após a retirada da expressão QUE SERÃO IMPRESCRITÍVEIS [expressão excluída por emenda do Plenário quando da apresentação do Projeto de Constituição da Comissão de Sistematização], teve por finalidade evitar, principalmente, uma anomia em relação à possibilidade de ressarcimento ao erário em face de responsabilização pela prática de eventuais atos ilícitos, enquanto ainda não tipificados pela lei exigida no § 4º do art. 37 da CF como atos de improbidade administrativa.
A ressalva prevista no § 5º do art. 37 da CF não pretendeu estabelecer uma exceção implícita de imprescritibilidade, mas obrigar constitucionalmente a recepção das normas legais definidoras dos instrumentos processuais e dos prazos prescricionais para as ações de ressarcimento do erário, inclusive referentes a condutas ímprobas, mesmo antes da tipificação legal de elementares do denominado ato de improbidade (Decreto 20.910/1932, Lei 3.164/1957, Lei 3.502/1958, Lei 4.717/1965, Lei 7.347/1985, Decreto-Lei 2.300/1986) ; mantendo, dessa maneira, até a edição da futura lei e para todos os atos pretéritos, a ampla possibilidade de ajuizamentos de ações de ressarcimento."
13.	Ocorre que, no âmbito do processo perante o TCU, a proteção do art. 37, § 5.º, da CF, era a fonte utilizada na defesa da imprescritibilidade tanto na fase condenatória como no curso da execução dos títulos extrajudiciais consubstanciados nos seus acórdãos.
14.	Nesse diapasão, é forçoso concluir que também é prescritível a pretensão de ressarcimento exercida pelo TCU com o fim de apurar a ocorrência de prejuízo ao erário e condenar o agente que lhe deu causa. Essa conclusão resulta das razões de decidir utilizadas na paradigmática decisão da Corte Suprema, que delimitaram o sentido e o alcance da ressalva contida no art. 37, § 5.º, da Constituição Federal.
15.	Com base nesse entendimento, passamos à análise dos atos que podem ser considerados como marcos interruptivos da prescrição das pretensões punitiva e ressarcitória no caso concreto.
Dos marcos interruptivos à luz da Lei n.º 9.873/1999
16.	Para análise da prescrição, tem-se, como termo inicial, a data da irregularidade sancionada, ocorrida em 31/1/2009, dia seguinte ao término do prazo para prestação de contas.
17.	Compulsando os autos, verifica-se que a Secretaria de Fomento e Inventivo à Cultura do então Ministério da Cultura emitiu o Laudo de Reprovação sobre a Prestação de Contas nº 019/2018/G3/Passivo/Sefic/MinC, o qual qualifica a inadimplência da responsável (peça 11, p. 50-51) , no dia 24/1/2018.
18.	Ato contínuo, em 31/1/2018, o MinC, por meio do Comunicado n.º 103/2018/G3/Passivo/Sefic/MinC (peça 11, p. 54) , encaminha notificação à responsável acerca da reprovação das Contas e solicita o recolhimento dos recursos destinados ao projeto. Registra-se que não localizamos, nos autos, o documento que confirma o recebimento da referida notificação. Há, no entanto, um e-mail endereçado aos responsáveis pelo projeto informando que foi enviado pelos Correios os seguintes documentos: comunicado de reprovação; demonstrativo de débito; e cópia da publicação de reprovação (peça 11, p. 61) .
19.	Em 30/4/2018, o Grupo de Trabalho para Tratamento do Passivo (G3-Passivo/Demef/Sefic) encaminha o processo ao Assessor Especial de Controle Interno para providências relativas à instauração de TCE. Desse ponto em diante, há diversos atos praticados relativos à instrução da fase interna da TCE.
20.	Constata-se, assim, que o primeiro ato considerado inequívoco para apuração dos fatos foi praticado em 24/1/2018, sendo que a irregularidade se deu em 31/1/2009, portanto verifica-se um lapso superior a 5 anos entre a irregularidade sancionada e o início da apuração.
21.	Desse modo, à luz da Lei n.º 9.873/1999, evidencia-se a ocorrência da prescrição das pretensões punitiva e ressarcitória no presente caso.
Conclusão
22.	Ante o exposto, tendo em vista a ocorrência da prescrição no caso concreto, ante a integração da norma do art. 1.º da Lei n.º 9.873/1999, e considerando tratar-se de matéria de ordem pública, que a Lei Orgânica do TCU, seu Regimento Interno e demais normas regulamentares não dispõem sobre as hipóteses para sua identificação e levando em conta, ainda, o disposto no art. 298 do Regimento Interno do TCU, impõe-se a aplicação subsidiária do Código de Processo Civil para a resolução de mérito deste processo de tomada de contas especial.
23.	Diante desse contexto, com as devidas vênias por divergir da Unidade Técnica, esta representante do Ministério Público manifesta-se no sentido de que o Tribunal delibere, em caráter definitivo, pela ocorrência da prescrição das pretensões ressarcitória e punitiva, na forma do art. 487, inciso II, do Código de Processo Civil, dando-se ciência aos responsáveis e órgãos interessados, arquivando-se o presente feito, com fundamento no art. 169, inciso III, do Regimento Interno do TCU."
É o relatório.

não há.

Procuradora-Geral Cristina Machado da Costa e Silva.

TOMADA DE CONTAS ESPECIAL. RECURSOS CAPTADOS COM BASE NA LEI 8.313/1991 (LEI DE INCENTIVO À CULTURA). PROJETO "A GENTE SE AMA" QUE VISAVA A MONTAGEM E PRODUÇÃO DE ESPETÁCULO TEATRAL. OMISSÃO NO DEVER DE PRESTAR CONTAS. NÃO COMPROVAÇÃO DA REGULAR APLICAÇÃO DOS RECURSOS. CITAÇÃO VÁLIDA. REVELIA. CONTAS IRREGULARES. DÉBITO. MULTA.

TOMADA DE CONTAS ESPECIAL (TCE)

Secretaria de Controle Externo de Tomada de Contas Especial (SecexTCE).

Trata-se de tomada de contas especial instaurada pelo Ministério da Cultura (MinC - atualmente Secretaria Especial de Cultura) , em desfavor da Senhora Françoise Marie Rocha Fillon em virtude da não comprovação da boa e regular gestão dos recursos captados mediante incentivo fiscal da "Lei Rouanet", em face da omissão no dever de prestar contas dos recursos destinados ao Pronac 06-6668 - "A gente se ama" que visava à montagem e produção de um espetáculo teatral de autoria de Pierre Palmada e Muriel Robin, em temporadas de 3 meses cada nas cidades do Rio de Janeiro (RJ) , São Paulo (SP) e no interior do estado de São Paulo, conforme descrição constante da peça 11, p. 2.
O extinto Ministério da Cultura autorizou, por meio desse projeto, a captação de R$ 297.640,00, no período de 26/9/2006 a 31/12/2006 (peça 11, p. 21) , posteriormente prorrogada até 31/12/2008 (peça 11, p. 28 e 34) , recaindo o prazo para prestação de contas em 30/1/2009.
Do total autorizado, foram captados R$ 150.000,00, conforme recibos de captação constantes dos autos:
	Data da captação
	Valor (R$) 
	Recibo

	16/11/2006
	40.000,00
	Peça 11, p. 25

	18/12/2006
	20.000,00
	Peça 11, p. 29

	15/6/2007
	90.000,00
	Peça 11, p. 30

	Total
	150.000,00
	-

No âmbito deste Tribunal, a responsável foi regularmente citada pelas irregularidades a seguir especificadas, conforme instrução à peça 29
Irregularidade: não comprovação da boa e regular gestão dos recursos captados com amparo no Pronac 06-6668, decorrente da omissão no dever de prestar contas dos valores transferidos.
A responsável foi citada nos endereços constantes das bases de dados custodiadas pelo TCU, para que apresentasse alegações de defesa e/ou recolhesse aos cofres públicos os valores mencionados no relatório que antecede este voto, em razão da não comprovação da boa e regular utilização dos recursos federais recebidos em razão da omissão no dever de prestar contas (peças 27, 31, 32 e 33) .
Mesmo assim, embora citada de forma regular e válida, a responsável permaneceu silente, apesar da ciência das irregularidades que lhe foram imputadas. Dessa forma, ficou caracterizada sua revelia, nos termos do art. 12, § 3º, da Lei nº 8.443/1992, cabendo, assim, dar prosseguimento ao processo.
A unidade técnica, em posicionamento uniforme (peças 38 a 40) , propõe o julgamento pela irregularidade de suas contas, com a condenação pelo pagamento do débito no valor dos recursos captados (R$ 150.000,00) , sem a aplicação de multa, por entender que já havia ocorrido a prescrição da pretensão punitiva.
O Ministério Público junto ao TCU (MPjTCU) , na pessoa do Procuradora-Geral Cristina Machado Costa e Silva, concorda, no mérito, que a responsável Françoise Marie Rocha Fillon não logrou êxito em comprovar a boa e regular aplicação dos recursos, bem como com a caracterização de sua revelia.
No entanto, o douto Parquet discorda dos fundamentos utilizados pela unidade técnica quanto à ocorrência das prescrições da pretensão punitiva e de ressarcimento ao erário, uma vez que entende que se deve utilizar como base a Lei nº 9.873/1999. Por esse entendimento, de acordo com o MPjTCU, estariam prescritas a pretensão punitiva e de ressarcimento ao erário, de maneira que propõe o arquivamento deste processo.
Feito breve resumo do processo, passo a decidir.
Com as devidas vênias ao douto Parquet, acolho na íntegra o encaminhamento uniforme da unidade técnica, cujos fundamentos incorporo às minhas razões de decidir, sem prejuízo dos breves comentários a seguir.
No que concerne à prescrição da pretensão punitiva, os fatos tidos como irregulares ocorreram na vigência do novo Código Civil, que entrou em vigor em 11/1/2003, de maneira que se recorre à orientação proferida por intermédio do Acórdão 1441/2016-TCU-Plenário, a qual prevê que a prescrição da pretensão punitiva do TCU subordina-se ao prazo geral de prescrição disposto no novo Código Civil (dez anos) , contado a partir da data da ocorrência da irregularidade e interrompido pelo ato que ordenar a citação, a audiência ou a oitiva da parte.
No caso deste processo, o prazo final para prestação de contas dos recursos repassados ocorreu 30/1/2009. Pela aplicação da jurisprudência desta Corte, a prescrição da pretensão punitiva ocorreu em 30/1/2019 e o responsável foi instado a se manifestar com relação a respeito das irregularidades a ele imputadas em 4/11/2020 (peça 27) e 2/12/2020 (peças 31 a 33) .
Dessa forma, em conformidade com a jurisprudência pacífica deste Tribunal e com o posicionamento da unidade técnica, fica demonstrada ocorrência da prescrição da pretensão punitiva.
No que concerne à prescrição da pretensão ressarcitória, discordo do MPjTCU de que esta teria ocorrido pelo fato de terem transcorrido os prazos prescricionais previstos na Lei nº 9.873/1999.
Neste caso e nos demais processos sob minha relatoria, adoto como fundamentação a jurisprudência consolidada deste Tribunal de Contas da União (TCU) que se estabeleceu no sentido da imprescritibilidade das ações de ressarcimento ao erário, expresso no Enunciado de Súmula 282 desta Corte, enquanto se definem os exatos efeitos da recente decisão proferida pelo Supremo Tribunal Federal sobre a matéria (no RE-636.886/AL) .
Nessas condições, concluo que não houve prescrição da pretensão do ressarcimento ao erário de acordo com os fundamentos que acima expus.
Quanto ao mérito desta tomada de contas especial, verifico da instrução técnica que as irregularidades estão adequadamente consubstanciadas e representam substrato factual para o julgamento das contas da responsável, porquanto não logrou comprovar a boa e regular aplicação dos recursos captados por intermédio da Lei Rouanet junto ao Ministério da Cultura (extinto) , no âmbito do projeto Pronac 06-6668 - "A gente se ama".
Igualmente, concordo com a unidade técnica quando atribui responsabilidade a Françoise Marie Rocha Fillon, uma vez que a responsável arrecadou e geriu os recursos públicos federais, sem que tenha apresentado documentação apta a demonstrar a boa e regular aplicação da totalidade dos recursos, conforme adequadamente detalhado pelo exame técnico e ratificado pelo Ministério Público junto ao TCU.
Com efeito, a instrução técnica consignou os elementos necessários para caracterizar as condutas da responsável, o nexo de causalidade entre as condutas e as irregularidades geradoras do dano, conforme resumido na peça instrutiva e reproduzido no relatório que antecede este voto. 
Além disso, o valor do dano foi adequadamente quantificado, especificados os correspondentes valores nominais e as datas de ocorrência, nos termos da legislação de regência, conforme expresso na instrução técnica que orientou a citação do responsável (peça 23) , bem como na instrução de mérito, reproduzida no relatório que antecede este voto.
Concordo, também, com o exame técnico quando propõe, com a concordância do Ministério Público junto ao TCU, que, diante da revelia da responsável, e inexistindo nos autos elementos que permitam concluir pela ocorrência de boa-fé ou de outros excludentes de culpabilidade em suas condutas, as suas contas sejam julgadas irregulares e que ela seja condenada em débito.
Por fim, pode-se verificar que a responsável afrontou jurisprudência pacífica desta Corte no sentido de que "é dever do gestor público trazer elementos probatórios consistentes, coerentes e suficientes, que demonstrem, de forma inequívoca, o bom e correto emprego das verbas geridas, de acordo com as normas pertinentes" (v.g. Acórdão 2435/2015-TCU-Plenário e 1.577/2014-2ª Câmara) .
Desse modo, pela irregularidade verificada neste processo e pela inexistência de elementos que comprovem a boa-fé da responsável, concluo pela irregularidade de suas contas e pela sua condenação ao pagamento do dano causado ao erário.
	Ante todo o exposto, voto no sentido de que o Tribunal acolha a minuta de acórdão que ora submeto ao Colegiado.
	
TCU, Sala das Sessões, em 5 de outubro de 2021.
Ministro JOÃO AUGUSTO RIBEIRO NARDES 
Relator